【裁判字號】    90,上易,3710
【裁判日期】    901227
【裁判案由】    詐欺
【裁判全文】
臺灣高等法院刑事判決                            九十年度上易字第三七一號
    上  訴  人  臺灣臺北地方法院檢察署檢察官
    被      告  甲○○
    選任辯護人  徐南城  律師
    被      告  乙○○
    選任辯護人  王福民  律師
右上訴人因被告詐欺案件，不服臺灣台北地方法院九十年度易字第五五五號，中華民
國九十年九月二十五日第一審判決（起訴案號：臺灣台北地方法院檢察署八十九年度
偵續字第九六號）提起上訴，本院判決如左：
    主  文
上訴駁回。
    理  由
一、公訴意旨略以：被告甲○○於民國八十六年七月間，為圖高價出售其所有坐落台
    北市○○區○○段四小段第二九○號、第二九一號、第二九二號及第二九三號土
    地權利範圍各一萬分之二五三，連同其上建物門牌號碼台北市○○路○段三十九
    號（建號四四九號）地面層一樓之建物（以下簡稱系爭房地），遂委託力霸房屋
    安和分店光正房屋仲介有限公司（以下簡稱光正公司）負責出售該屋，嗣光正公
    司於八十六年七月十二日在中國時報刊登該店「安和路ＶＳ信義路口，金店面，
    挑高面寬權狀四十五坪、使用五十六坪，總價三千九百八十萬元」之售屋廣告，
    斯時告訴人戊○○適欲購買該地段之店面經營珠寶及鐘錶生意，遂循該廣告與光
    正公司聯絡，並由該公司營業員案外人潘龍華、丁○○帶領告訴人前往現場查看
    屋況。嗣告訴人於同年八月四日前往台北市○○路○段二十一號一樓光正公司與
    被告甲○○接洽，並議定以新台幣（下同）三千六百九十萬元之價格成交，並於
    是日簽約，惟賣方在不動產買賣契約書上建築改良物標示部分，除建號、建物門
    牌、基地坐落、構造外，有關建物面積（平方公尺）部分，僅記載「地面層三四
    ．○九」、「騎樓二○．二八」、「其他○．四五」、附屬建物「平台六．七九
    ，夾層二三．六」等，而並無停車場之記載。迨告訴人發現買賣契約後附之前開
    房屋之平面圖謄本，竟載有停車場四五．○○平方公尺，平面圖亦劃有三個停車
    位，就此提出質疑；詎光正公司負責人被告乙○○與被告甲○○均明知上開房屋
    內設三個停車位，而非專供營業用途之店面，竟基於共同之犯意聯絡，以「安和
    路一帶之老房子均劃有停車位，此係早期之法規，該處做為店面使用並無問題，
    且店面後方有堵牆，車子根本上不來，不可能作停車場使用」等語詐騙告訴人，
    致告訴人陷於錯誤，誤以為該房地全部均可作為店面使用，遂以三千六百九十萬
    元之高價向被告甲○○購買上揭房地。嗣於八十八年五月十四日經台北市政府工
    務局派員至上揭房地張貼公告，略謂上開房地因附設之室內停車空間違規使用，
    應於八十八年六月一日前將妨礙停車之構造物或雜項工作物自行拆除，告訴人始
    知受騙，因認被告二人均涉有刑法第三百三十九條第一項之詐欺取財罪嫌。
二、按犯罪事實應依證據認定之，無證據不得推定其犯罪事實。又不能證明被告犯罪
    者，應諭知無罪之判決。刑事訴訟法第一百五十四條、第三百零一條第一項分別
    定有明文。又認定不利於被告之事實，須依積極證據，茍積極證據不足為不利於
    被告事實之認定時，即應為有利於被告之認定，更不必有何有利之證據（最高法
    院三十年上字第八一六號判例參照）。次按刑法第三百三十九條第一項詐欺取財
    罪之成立，以意圖為自己或第三人不法之所有，以詐術使人將本人或第三人之物
    交付為要件，所謂以詐術使人交付，必須被詐欺人因其詐術而陷於錯誤，若其所
    用方法，不能認為詐術，亦不致使人陷於錯誤，即不構成該罪。此所謂詐術，乃
    指對於事實之欺瞞行為，此事實之概念中，雖包括與事實核心有關之內在情狀（
    如付款之意圖）及價值判斷（如物品之品質或真偽），惟對於未來之預測（如某
    項產品未來之價格走向）及純粹的價值判斷（如物品之財產價值），則尚不包括
    在內。是自以行為人對於其所主張之「事實」係屬「非真實性的」具有意識，而
    仍故為虛偽之陳述，或隱瞞真實之事實，致被害人在對於該事實之意識上產生錯
    誤，因之而為財產上之處分行為，始得以刑法上之詐欺罪相繩；否則若行為人僅
    係依據其個人所知，對於未來將發生之事項做出預測，或對於特定事項做出純粹
    之價值判斷，即令其所為陳述嗣經驗證與事實不符，亦不得認該等行為係屬詐術
    ，而令負刑法上之詐欺罪責。復按告訴人之告訴，係以使被告受刑事訴追為目的
    ，是其陳述是否與事實相符，仍應調查其他事實以資審認，始得為不利被告之認
    定；又被害人之陳述如無瑕疵，且就其他方面調查又與事實相符，固足採為科刑
    之基礎，倘其陳述尚有瑕疵，而在未究明前，遽採為論罪科刑之根據，即難認為
    適法，最高法院分別著有五十二年台上字第一三００號及六十一年台上字第三０
    九九號判例可資參照。訊據被告甲○○、乙○○均堅決否認有何詐欺犯行，被告
    甲○○辯稱：伊委託光正公司出售房屋，全權授權該公司處理，伊僅負責按現況
    交屋，並未向戊○○說過「安和路一帶之老房子均劃有停車位，此係早期之法規
    ，該處做為店面使用並無問題，且店面後方有堵牆，車子根本上不來，不可能作
    停車場使用」等語；被告乙○○則辯稱：戊○○買房子係與本公司經紀人接洽，
    簽約當日伊才見到戊○○，戊○○於買房子時即知道該屋內規劃有三個停車位，
    伊僅告知安和路一帶有許多房子依早期法規都劃設有停車位，但沒有說該停車位
    可以違規作為店面使用並無問題等語。
三、查告訴人戊○○於八十六年八月四日與被告甲○○簽約購買系爭房地時，即明知
    系爭房地內規劃有三個停車位，而仍同意以三千六百九十萬元之價格向被告甲○○購買等情，業據告訴人、被告甲○○、乙○○及證人丁○○（買方經紀人）、
    崔佐英（賣方經紀人）、許孝仁（光正公司店長）、丙○○（代書人員）等人一
    致供明在卷，並有不動產買賣契約書（後附載有「停車場四五．００平方公尺」
    之建築改良物平面圖謄本一紙）在卷可稽。依此被告二人就系爭房地範圍內規劃
    有三個停車位之事實，並未對於告訴人有所隱瞞，而告訴人對此亦無誤認之可言
    。至告訴人雖以被告二人向其佯稱「安和路一帶之老房子均劃有停車位，此係早
    期之法規，該處做為店面使用並無問題，且店面後方有堵牆，車子根本上不來，
    不可能作停車場使用」等語，致使其陷於錯誤而以高價購買系爭房地，涉有詐騙
    行為，惟查：
  (一)證人即簽約當日在場之許孝仁於偵查時證稱：「當時乙○○只說隔壁的店面有的
    有一個停車位，有的有二個停車位，現狀都是這樣子使用而已。而甲○○當時是
    否有說停車場後面有堵牆，車子根本上不來，不可能作停車場使用之語，時間太
    久，我記不起來。但甲○○有告訴戊○○這是作店面使用，沒有再說其他話了。
    」（見八十八年偵字第二０二一五號卷第五十二頁反面），另證人即當時在場之
    丁○○（買方經紀人）於偵查時證稱：「乙○○只有說安和路一帶老房子的一樓
    劃有停車位而已，並沒有說做為店面使用沒有問題及有問題的話這一帶店面早就
    無法營業等語。而甲○○簽約時根本沒有說什麼話。」（見同上偵查卷第五十頁
    反面），另同時在場之證人崔佐英（賣方經紀人）、丙○○（代書）於偵查時亦
    均未指述被告甲○○或乙○○有於簽約時曾告知戊○○稱該停車位可以供店面使
    用沒有問題之語。茲查被告甲○○或乙○○若確有於上開時地簽約時，如告訴人
    所述曾向其指稱系爭停車位可以供店面使用並無問題等話，則當時既有多人同時
    在場，何以只有告訴人一人聽聞，而當時在場之證人許孝仁、丙○○、崔佐英、
    丁○○均未聞及，是告訴人指訴被告二人曾向其陳稱該停車位部分可以供店面使
    用並無問題等語，是否屬實，即非無疑。況查系爭房地雖規劃三個停車位，惟其
    所有權本即屬該一樓房地之所有人所有，有建物所有權狀影本一紙、土地所有權
    狀影本三紙附卷可稽。而依卷附之現場照片所示，前揭房地之背側原設有一座牆
    ，還有排水溝，前面是人行道、消防栓，看起來無法做停車場等情，亦據告訴人
    供述在卷，是縱令被告甲○○曾向告訴人指稱「這是我們使用範圍，後面有牆，
    車子根本就進不來」等語，亦難認與實情不盡相符。又系爭房地於六十七年間申
    辦建物第一次登記及使用執照時，本即規劃有三個停車位在內等情，有使用執照
    申請書及竣工圖之影本各一紙附於原審向台北市政府工務局建築管理處調借之「
    停車位空間處理相關文件卷宗」內可稽，此與現行建物鮮有一樓規劃為停車位等
    情有別，足徵系爭房地於興建時係依據早期法規而規劃停車位，則被告乙○○於
    八十六年八月四日告知告訴人「安和路一帶老房子的一樓劃有停車位，這是早期
    的法規」等語之真意，應係指系爭房地與附近許多一樓房屋相同，係依據早期法
    規之規定，規劃為停車位使用，而未包括安和路一帶根據早期法規規劃為停車位
    使用之一樓建物，均得合法做為店面使用之含意在內無訛。是被告乙○○於簽約
    當時提及「安和路一代老房子的一樓劃有停車位，這是早期的法規」等情，又寧
    有何虛偽陳述之行為可言。而查告訴人於簽約前既即已明知系爭房地規劃有三個
    停車位之事實，被告二人復未就該停車位可供店面使用並無問題有所保證，則被
    告二人就此自無對告訴人施用詐術之可言。另查被告以該高達三千六百九十萬元
    之鉅款購買系爭房地，對於系爭房地之環境、構造、使用狀況等，於事前當無不
    詳加查證之理，茲其既明知系爭房地規劃有停車位，而停車位與商業用途原即有
    別，告訴人自無不知之理，則其對於是否仍以三千六百九十萬元之高價購買系爭
    規劃有停車位之房地，自當詳加評估；且既規劃為停車位，即表示並非供店面使
    用，若該規劃為停車位部分竟供店面使用，自屬非法使用，是告訴人對於本件房
    地規劃停車位部分作為店面使用係屬非法之事實，當有所認識，而其既仍同意予
    以購買，則就此停車位供店面使用所可能產生之風險，原亦係在告訴人之預估範
    圍，則因而所致生之後果，自應由告訴人承受，告訴人就此又有何陷於錯誤之可
    言。
  (二)至告訴人以被告明知系爭房地規劃有三個停車位，並非金店面，竟仍刊登廣告佯
    稱為金店面，涉有詐欺一節。查依卷附系爭房屋所有權狀所載，系爭房屋一樓除
    規劃有三個停車位外，另有登記之其他面積供店面使用，有該房屋所有權狀影本
    及本件不動產買賣契約書影本各一份附卷可稽。而系爭房屋座落於台北市○○路
    與安和路口，人車熙來攘往，繁華熱鬧，商機鼎盛，與一般社會上所認「金店面
    」之意義亦無不合。況查廣告用語難免誇大其詞，惟此僅係商業上之促銷手法，
    亦僅屬要約之誘因及洽談買賣之參考，爾後實際交易仍以標的物之現況為準，茲
    告訴人與被告甲○○就系爭房地之買賣既係以該房地之實際狀況為洽談之依據，
    並非以該廣告內容據為契約之內容，是尚難以該廣告內容資為認定被告二人有無
    詐欺之憑據。又不動產買賣價格之高低，除受地點、四周環境、屋齡、交通狀況
    等客觀因素影響外，尚因個人主觀因素（例如是否亟需用款等）而有所差異；是
    不動產買賣價金之高低，需同時斟酌客觀因素及買賣雙方之個人主觀因素而定，
    同一地段不動產買賣而有不同之價格，事屬恆有。查被告甲○○於八十六年二月
    六日以三千三百五十萬元之價格向林陳明珠購買包括規劃有三個停車位之系爭不
    動產，而系爭房屋原供開設牙科診所使用，林陳明珠以現況買入後，復依現況出
    賣予被告甲○○等情，業據證人即代理林陳明珠處理出售系爭房地事宜之謝福鴻
    於原審調查時到庭證述屬實，並有被告甲○○與林陳明珠間之不動產賣賣契約書
    影本一份，及被告甲○○支付購買系爭房地價金之支票影本十一張附卷可稽。嗣
    被告甲○○於同年八月四日以三千六百九十萬元之價格出賣予告訴人，已難認被
    告甲○○有因而從中獲取顯不相當之差價可言。此證人丙○○於本院調查時到庭
    證稱本件不動產買賣之價金相當云云，另證人許孝仁、潘榮華、崔佐英於偵查時
    亦均證稱當時店面市價一坪一百萬元至一百五十萬元之間云云。況依證人丁○○
    （買方之經紀人）於偵查時亦證稱價格是簽約之前雙方洽談好的云云。則本件不
    動產買賣價格既係經雙方合意而達成，自無詐欺之可言。是亦難以告訴人購買系
    爭房地買賣價金之高低，而據以認定被告甲○○有無詐欺犯行。
  (三)又查告訴人於八十六年八月四日購得系爭房地後，旋於該址開設「亨達利鐘錶店
    」營業，迄八十八年五月間，始接獲台北市政府工務局要求應將妨礙停車空間之
    構造物或雜項工作物自行拆除，並即恢復停車使用之公告等情，業據告訴人供述
    在卷，且有台北市政府工務局公告影本乙紙附卷可參，並經原審法院向台北市政
    府工務局建築管理處調借「停車空間處理相關文件卷宗」查閱屬實。而查系爭房
    地原所有人李東陞於六十八年間將該房地出售予張惠美，張惠美於八十五年六月
    十一日出售予林陳明珠，林陳明珠於八十六年二月六日以三千三百五十萬元之價
    格出售予被告甲○○，該房地於八十五年一月間係開設「靜德牙科診所」使用，
    同年二月一日經台北市政府工務局建築管理處，將妨礙停車空間之構造物強制拆
  除，惟張惠美並未告知林陳明珠此事，林陳明珠購買上開房地時，該房地已回復
    為原來牙科診所之裝潢，其不知系爭房地之前曾遭強制拆除，自亦無從告知被告
    甲○○此事等情，業據證人謝福鴻於原審法院審理時到庭證述綦詳，並經原審法
    院向台北市政府工務局建築管理處調閱上揭「停車空間處理相關文件卷宗」確認
    無訛，是被告甲○○辯稱伊不知道系爭房屋前因停車位違規使用曾遭取締等情，
    尚非無據。而參諸向政府有關機關查詢買賣標的不動產曾否因違反相關建築法規
    而遭工務機關強制拆除一事，並非不動產業者對於標的物之通常調查手段，是被
    告二人所稱渠等對於系爭房地停車空間構造物於八十五年二月一日遭台北市政府
    工務機關派員強制拆除一事並不知情等語，應堪採信。另參以告訴人自八十六年
    八月四日購得上揭房地後迄今仍在該址經營鐘錶店（雖經台北市政府工務局建築
    管理處派員前往欲拆除違規使用停車場部分，惟經告訴人向台北市鍾小平議員陳
    情擬請俟變更用途後再憑辦理，業由台北市政府工務局建築管理處使用管理科簽
    請同意暫緩拆除），此亦有上揭原審法院向台北市政府工務局建築管理處調閱之
    「停車空間處理相關文件卷宗」可參，則系爭房地歷年來既均供店面使用，而被
    告二人復不知系爭房地停車空間之構造物部分曾遭強制拆除、被告甲○○明知系
    爭房地範圍內劃設有三個停車位仍願意以三千三百五十萬元之價格購買（若其本
    人不認為該房地可以做店面使用，又豈願意以此價格購買？）、告訴人目前並仍
    在該房地經營鐘錶生意等情觀之，被告二人將本件房地以「金店面」之名義對外
    廣告出售，並無有何施用詐術之不法情事，自不足以推論被告二人有何詐欺之犯
    意。
  (四)又系爭房地之所有權狀有關面積（平方公尺）之記載，本即係「一層三四．○九
    ，騎樓二○．二八，其他四五，總面積九九．三七，附屬建物平台六．七九，夾
    層二三．六」等，核與本件不動產買賣契約書（按本件不動產買賣契約書之「其
    他」部分，雖記載為０．四五平方公尺，而非四五平方公尺，然觀諸其下「合計
    」部分已載明主建物總面積為九九．三七平方公尺，且該不動產契約後附有建物
    所有權狀以資核對，又被告二人已告知告訴人系爭房地範圍內設有三個停車位等
    情，此部份當係誤載所致），及林陳明珠與被告甲○○間買賣契約所記載之情形
    均屬相符等情，有本件不動產買賣契約書一件、建物所有權狀影本一紙及林陳明
    珠與被告甲○○間之不動產買賣契約書影本一件等附卷足稽，自屬真正。則被告
    乙○○經營之光正公司，既係根據本件房地建物所有權狀登記之內容，如實記載
    於上開不動產賣賣契約書，告訴人又明知其並非要向被告甲○○購買停車位使用
    ，參諸被告甲○○向林陳明珠購買本件房地時，亦係根據建物所有權狀，將停車
    位部份以「其他」之名義記載，且被告甲○○向林陳明珠、告訴人向被告甲○○
    購買上揭房地，而向台北市大安地政事務提出之土地建築改良物買賣所有權移轉
    契約書上，亦均係以「其他」之名稱登記停車位部分所占之面積，是本件不動產
    買賣契約書，以「其他」一欄登記停車位所占面積之事實，自不足以推論被告二
    人確有詐欺告訴人之故意。
四、綜上所述，告訴人購買系爭房地時既明知其內規劃有三個停車位，且其就系爭房
    地之使用狀況暨其所可能致生之風險詳加評估後再加購買，被告二人對此並無有
    所隱瞞，而系爭房地於買賣時並全係供店面使用，被告甲○○並依現況出售予告
    訴人，而被告二人並未對告訴人保證該停車位部分供店面使用沒有問題，是被告
    二人就本件買賣顯無對告訴人施用詐術，告訴人亦無陷於錯誤可言，依首揭說明
    ，被告二人所為，核與刑法詐欺罪之構成要件尚有未合，此外復查無其他積極證
    據足資證明被告二人就本件房地之買賣有何詐欺犯行，是被告二人所辯並無詐欺
    犯行云云，應堪採信。原審因而以不能證明被告二人有何詐欺犯行，而為被告二
    人無罪之諭知，經核並無不合，檢察官上訴意旨以被告二人明知系爭房屋內規劃
    有三個停車位，卻未於簽約前告知，顯係刻意隱瞞，而使告訴人陷於錯誤，以高
    價購買系爭房地。且被告二人既明知系爭房地內規劃有三個停車位，竟仍以「金
    店面」廣告文辭自居，亦屬欺罔等情，而指摘原審判決被告二人無罪係屬不當，
    惟此依前所述，其上訴尚難認為有理由，應予駁回。
據上論斷，應依刑事訴訟法第三百六十八條，判決如主文。
本案經檢察官林炳雄到庭執行職務。
中    華    民    國    九十      年      十二      月      二十七      日
                            台灣高等法院刑事第三庭
                                審判長法  官  張  連  財
                                      法  官  李  英  勇
                                      法  官  張  傳  栗
右正本證明與原本無異。
不得上訴。
                              書記官  王  秀  雲
中    華    民    國    九十      年      十二      月      二十七      日


司法院資訊處製作；財團法人民間司法改革基金會備份。
